【裁判字號】    92,訴,15
【裁判日期】    920409
【裁判案由】    地價稅
【裁判全文】
臺中高等行政法院判決                                九十二年度訴字第一五號
                              .
    原      告  甲○○
                乙○○
    共      同
    訴訟代理人  戊○○
    被      告  台中市稅捐稽徵處
    代  表  人  丙○○
    訴訟代理人  丁○○
                庚○○
                己○○
右當事人間因地價稅事件，原告不服台中市政府中華民國九十一年十一月十八日府法
訴字第０九一０一七二九五八號訴願決定，提起行政訴訟。本院判決如左︰
    主  文
原告之訴駁回。
訴訟費用由原告負擔。
    事  實
甲、事實概要﹕
緣原告乙○○、甲○○等二人所有坐落於台中市南區○○○○段二七一之六、之七地
號土地，於民國八十九年前原係徵收田賦，嗣經被告所屬大智分處於八十九年起改課
徵地價稅。原告等於九十一年三月十八日以系爭土地應屬公共設施尚未完竣地區為由
，申請改課田賦，經被告所屬大智分處九十一年四月十五日中市稅智分字第０九一０
００三九一六號函復略謂：「˙˙˙該地屬公共設施完竣地區範圍，仍應課徵地價稅
。」，否准原告所請。原告等不服，提起訴願，遭決定駁回，遂提起本件行政訴訟。
乙、兩造之聲明：
一、原告訴之聲明：請求判決原處分（九十一年四月十五日中市稅智分二字第０九一
    ０００三九一六號函）及訴願決定均撤銷。
二、被告答辯之聲明﹕請求判決駁回原告之訴。
丙、兩造之陳述﹕
一、原告起訴意旨及補充理由略以﹕
（一）依據平均地權條例（以下稱該條例）第二十二條規定：「非都市土地依法編定
      之農業用地或未規定地價者，徵收田賦，但都市土地合於左列規定者亦同：一
      、依都市計畫編為農業區及保護區，限作農業者用地使用者。二、公共設施尚
      未完竣者，仍作農業用地使用者。三、依法限制建築，仍作農業用地使用者。
      四、依法不能建築，仍作農業使用者。五、依都市計劃編為公共設施保留地，
      仍作農業使用者。」。又依平均地權條例施行細則（以下稱該施行細則）第三
      十六條規定，本條例第二十二條第一項第二款所稱公共設施尚未完竣前，指道
      路、自來水、排水系統、電力第四項設施尚未建設完竣而言。前項道路以計畫
      道路能通行貨車為準﹔自來水及電力以可自計畫道路接通輸送者準﹔排水系統
      以能排水為準。公共設施完竣之範圍，應以道路兩旁鄰接街廓之一半深度為準
      ，但道路同側街廓之深度有顯著差異或毗鄰地形特殊去，得視實際情形由直轄
      市或縣（市）政府劃定之。
（二）又內政部於七十八年一月九日台（７８）內地字第六六一六八０號函訂定「平
      均地權條例施行細則第三十六條補充規定」第（一）項本條第一項所稱「公共
      設施尚未完竣」，指道路、自來水、排水系統、電力四項中任何一項尚未建設
      完竣者即屬之，至其土地究作何種用地使用不屬認定要件。內政部又於八十八
      年十二月二十日台（８８）內地字第八八一五一八八號函認定都市計畫公共設
      施完竣地區範圍疑義：查依平均地權條例施行細則第三十六條規定，有關公共
      設施是否建設完竣，其中「道路」一項之認定，係指「計畫道路能通行貨車為
      準」，如對象地與同街廓已通貨車之計畫道路因無既成道路或隔有他人土地無
      從通達，且其同街廓之計畫道路部分尚未開闢者，不得逕依同條文第三項規定
      劃為公共設施完竣地區。
（三）本案系爭原告所有土地目前作為農業用途種植蔬菜瓜果，依據上開條例第二十
      二條第二款規定，公共設施尚未完成前，仍作農業用地使用者，徵收田賦。又
      本土地面臨東、北、西均已開闢完成，南面計畫道路雖可通貨車，但尚未開闢
      完成，隔有他人土地方能到達上開計畫道路，且本計畫道路東邊有一大截尚未
      開闢打通。依據內政部八十八年十二月二十日台（８８）內地字第八八一五一
      八八號函規定，如對象地與同街廓已通貨車之計畫道路因無既成道路或隔有他
      人土地無從通達，且其同街廓之計畫道路部分尚未開闢者，不得逕依同條文第
      三項規定劃為公共設施完竣地區。
（四）本案系爭原告土地向南面臨之計劃道路二七一之二０地號，政府尚未徵收，屬
      於私人土地，目前為楊得根、陳錦松、甲○○分別持有。本計劃道路二七一之
      二０地號之東邊道路二七一之二九地號全部尚未開闢，應稱為同街廓之計劃道
      路部分尚未開闢。上開計劃道路二七一之二０地號上，有三公尺寬為楊得根、
      陳錦松用土石所阻隔二七一之七地號土地，因此對於原告乙○○土地權利而言
      應該是屬於他人土地，絕對符合內政部八十八年十二月二十日內地字第八八一
      五八八號函隔有他人土地之規定。本件原告系爭土地面臨之計劃道路二七一之
      二０地號分別為楊得根、陳錦松、甲○○所有，但依內政部七十八年一月九日
      台（七八）內地字第六六一六八０號函，訂定平均地權條例施行細則第三十六
      條補充規定第二項，本條（三十六條）第二項所稱計劃道路以寬六公尺以上之
      計劃道路為準，與地籍是否分割無涉﹔及第四項本條（三十六條）第三項所稱
      鄰接街廓，應以依法發布都市○○○街廓為準，與地籍是否分割無涉。依上二
      項規定，二七一之二０地號之計劃道路在尚無分割前關於原告甲○○與楊得根
      、陳錦松間也應稱為他人，絕對也符合內政部八十八年十二月二十日內地字第
      八八一五八八號函隔有他人土地之規定。本件系爭原告土地面臨之計劃道路有
      三公尺尚未開闢，係為楊得根、陳錦松（建設公司）所阻隔，目的是要原告甲
      ○○、乙○○之土地二七一之六、二七一之七地號在建屋時索取過路費。綜合
      以上事實及規定，絕對可依內政部八十八年十二月二十日內地字第八八一五八
      八號函認定辦理，末項為一般私權問題，在政府尚未徵收開闢計劃道路建設前
      ，是無法解決的，請判決如原告訴之聲明撤銷原處分及訴願決定等語。
二、被告答辯意旨略以﹕
（一）按「已規定地價之土地，除依第二十二條規定課徵田賦者外，應課徵地價稅」
      、「非都市土地依法編定之農業用地或未規定地價者，徵收田賦。但都市土地
      合於左列規定者亦同：一、依都市計畫編為農業區及保護區，限作農業用地使
      用者。二、公共設施尚未完竣前，仍作農業用地使用者。三、依法限制建築，
      仍作農業用地使用者。四、依法不能建築，仍作農業用地使用者。五、依都市
      計畫編為公共設施保留地，仍作農業用地使用者。前項第二款及第三款，以自
      耕農地及依耕地三七五減租條例出租之耕地為限。」為土地稅法第十四條、第
      二十二條第一項、第二項所明定。次按「本法第二十二條第一項第二款所稱公
      共設施尚未完竣前，指道路、自來水、排水系統、電力等四項設施尚未建設完
      竣而言。前項道路以計畫道路能通行貨車為準；自來水及電力以可自計畫道路
      接通輸送者為準；排水系統以能排水為準。公共設施完竣之範圍，應以道路兩
      旁鄰接街廓之一半深度為準。但道路同側街廓之深度有顯著差異者或毗鄰地形
      特殊者，得視實際情形由直轄市或縣（市）政府劃定之。」及「本條例第二十
      二條第一項第二款所稱公共設施尚未完竣前，指道路、自來水、排水系統、電
      力等四項設施尚未建設完竣而言。前項道路以計畫道路能通行貨車為準；自來
      水及電力以可自計畫道路接通輸送者為準；排水系統以能排水為準。公共設施
      完竣之範圍，應於道路兩旁鄰接街廓之一半深度為準。但道路同側街廓之深度
      有顯著差異者或毗鄰地形特殊者，得視實際情形由直轄市或縣（市）政府劃定
      之。」分別為土地稅法施行細則第二十三條及平均地權條例施行細則第三十六
      條所揭示。又「一、本條第一項所稱『公共設施尚未完竣』，指道路、自來水
      、排水系統、電力四項中任何一項尚未建設完竣者即屬之。至其土地究作何種
      用地使用不屬認定要件。二、本條第二項所稱『計畫道路』，以寬度六公尺以
      上（包括六公尺）之計畫道路為準，與地籍是否分割無涉。三、本條第三項所
      稱『公共設施完竣之範圍』，在尚無細部計畫、都市○○○街廓或都市○○街
      廓顯屬特殊地區之深度，得由直轄市或縣（市）政府視實際情形劃定之。四、
      本條第三項所得『鄰接街廓』，應以依法發布都市計畫（包括細部計畫）之街
      廓為準，與地籍是否分割無涉。五、已劃為公共設施完竣之地區，嗣後實施改
      善或擴建公共設施之施工期間，不得改劃為未完竣地區。惟於劃定『公共設施
      完竣地區』時，該地區之改善或擴建工程正在進行中者，應不予劃定。」為財
      政部七十八年二月二日台財稅第七八０六二四七五二號函檢附內政部訂定「平
      均地權條例施行細則第三十六條補充規定」所闡明。
（二）查原告等二人於九十一年三月十八日向本處大智分處申請其所有本市○○○○
      段二七一之六、二七一之七地號土地改課田賦乙案，經本處大智分處於九十一
      年四月十五日中市稅智分二字第０九一０００三九一六號函，以該二筆地號土
      地已屬公共設施完竣地區等由，乃否准所請，原告不服，提起訴願稱渠等所有
      本市○○○○段二七一之六、二七一之七地號土地目前作為農業用途，依據平
      均地權條例第二十二條第二款規定公共設施尚未完成前，仍作農業用地使用者
      徵收田賦；又平均地權條例施行細則第三十六條規定公共設施尚未完成前，指
      道路、自來水、排水系統、電力等四項設施尚未建設完竣而言。同條第三項公
      共設施完竣之範圍，應以道路兩旁鄰接街廓之一半為準。上開土地坐落面臨之
      北東西面之計劃道路雖已開闢完成，但均隔有他人土地無從到達道路，而本土
      地所面臨南面道路雖已達六公尺但目前亦隔有他人土地，且本面道路尚有一大
      段尚未開闢，依據內政部八十八年十二月二十日台八八內地字第八八一五一八
      八號函解釋略以「其中『道路』一項之認定，係指『計劃道路能通行貨車為準
      』，如對象地與同街廓已通貨車之計劃道路因無既成道路或隔有他人土地無從
      通達，且其同街廓之計劃道路部分尚未開闢者，不得逕依同條文第三項劃為公
      共設施完竣地區。」，依上開解釋函，原告等二人之上開土地為他人土地所包
      圍，均無面臨道路或隔有他人土地無從通達道路，應屬隔有他人土地。又本土
      地同街廓有一段街廓尚未開闢，應符合上開內政部之規定云云。經台中市政府
      訴願決定以查系爭土地之東面（五權南路）、西（南和一街）、北（高工路）
      皆已開闢完成，南邊之計畫道路為南和一街二十二巷，雖未完全開闢完成，但
      相鄰系爭土地南側之十二米計畫道路退縮水溝用地後，柏油路面已舖設完成。
      本案基地與南側道路間有部分路面遭人以土石覆蓋，但路面均已舖設柏油可供
      通行，非隔有他人土地無法通達。應無前開內政部八十八年十二月二十日台八
      八內地字第八八一五一八八號函釋情形。另查依平均地權條例施行細則第二條
      第四款規定略以：其主辦業務劃分如左：關於都市建設發展較緩地段及公共設
      施地區完竣地區範圍之勘定，在縣市政府為建設局或工務局。本件本處接獲原
      告等二人申請時，發函請台中市政府工務局查證認定，經該府工務局以九十一
      年四月十一日中工發字第０九一０００一三六九號函覆略以：「該土地街廓之
      北、東、西面計劃道路皆已開闢完成，且南面道路經現場勘查結果亦已達六公
      尺，依平均地權條例施行細則第三十六條規定，屬公共設施完竣地區範圍。」
      。綜上所述，本案土地既經權責單位台中市政府工務局認定屬公設完竣地區，
      本處否准改課田賦而維持課地價稅之處分，依法並無違誤，駁回其訴願。
（三）本案爭執之點為原告等二人所有之系爭橋子頭段二七一之六、二七一之七地號
      二筆土地，是否屬公共設施完竣地區先予敘明。本處大智分處於接獲原告等二
      人九十一年三月十八日申請書時，因公共設施完竣與否之認定機關係台中市政
      府工務局，該分處乃以九十一年三月二十一日中市稅智分二字第０九一０００
      二七五三號函請該局及中山地政事務所就系爭下橋子頭段二七一之六、二七一
      之七地號二筆土地是否屬公共設施完竣地區於九十一年三月二十九日共同會勘
      ，並依該局據相關單位會同實地勘查結果，以九十一年四月十一日中工發字第
      ０九一０００一三六九號函：「主旨：有關貴分處查詢本市南區○○○○段二
      七一之六及二七一之七地號二筆土地是否為公共設施完竣地區乙案，˙˙˙說
      明：一、本案經相關單位查詢結果，該土地街廓之北、東、西面計劃道路皆已
      開闢完成，且南面道路經現場勘查結果亦已達六公尺，依平均地權條例施行細
      則第三十六條規定，屬公共設施完竣地區範圍。」所為勘查結果之告知，乃否
      准原告等二人之申請，嗣後原告等二人就該分處否准之處分提起訴願。並於台
      中市政府訴願審議委員會九十一年九月二十四日審議之際到會陳述意見，該會
      為究明實情，經決議由本處會同台中市政府工務、地政及法制單位再度至系爭
      土地會勘，相關單位嗣於九十一年十月十一日會勘情形如下：本市南區○○○
      ○段二七一之六、二七一之七地號土地，經現場會勘，目前零星種植一些蔬菜
      、瓜果類植物，並於西南角落建有一棟二層樓鐵皮房舍。基地、北、西面計畫
      道路業已開闢完成，南面計畫道路雖未完全開闢，但目前柏油路面已舖設完成
      ，路面寬度約十一公尺，路緣約有一．五公尺寬為土石覆蓋，並於路旁設有路
      燈兩盞。據此，原告等二人自行留設通路一條連接上開原告所有二樓鐵皮房舍
      與現有南側道路，且訴訟標的南面對側基地業依十二公尺計畫道路境界線建築
      完成。基此，本案基地與南側計畫道路雖有部分路面為土石覆蓋；然原告等二
      人業已自行留設通達南面已舖設柏油可供通行之路面，並非隔有他人土地無法
      通達，核與內政部八十八年十二月二十日台八八內地字第八八一五一八八號函
      釋不得劃為公共設施完竣地區之情形不符。是，本案系爭二筆土地既經權責單
      位台中市政府工務局認屬公共設施完竣地區範圍，自不符土地稅法第二十二條
      第一項第二款及平均地權條例第二十二條第一項第二款適用課徵田賦之規定。
      綜上，原告主張無理由，請判決如被告之聲明等語。
    理  由
一、按「已規定地價之土地，除依第二十二條規定課徵田賦者外，應課徵地價稅。」
    、「非都市土地依法編定之農業用地或未規定地價者，徵收田賦。但都市土地合
    於左列規定者，亦同：一、都市計畫編為農業區及保護區，限作農業用地使用者
    。二、公共設施尚未完竣前，仍作農業用地使用者。三、依法限制建築，仍作農
    業用地使用者。四、依法不能建築，仍作農業用地使用者。五、依都市計畫編為
    公共設施保留地，仍作農業用地使用者。前項第二款及第三款，以自耕農地及依
    耕地三七五減租條例出租之耕地為限。」、「本法第二十二條第一項第二款所稱
    公共設施尚未完竣前，指道路、自來水、排水系統、電力等四項設施尚未建設完
    竣而言。前項道路以計畫道路能通行貨車為準；自來水及電力以可自計畫道路接
    通輸送者為準；排水系統以能排水為準。公共設施完竣之範圍，應以道路兩旁鄰
    接街廓之一半深度為準。但道路同側街廓之深度有顯著差異者或毗鄰地形特殊者
    ，得視實際情形由直轄市或縣（市）政府劃定之。」、「本條例第二十二條第一
    項第二款所稱公共設施尚未完竣前，指道路、自來水、排水系統、電力等四項設
    施尚未建設完竣而言。前項道路以計畫道路能通行貨車為準；自來水及電力以可
    自計畫道路接通輸送者為準；排水系統以能排水為準。公共設施完竣之範圍，應
    於道路兩旁鄰接街廓之一半深度為準。但道路同側街廓之深度有顯著差異者或毗
    鄰地形特殊者，得視實際情形由直轄市或縣（市）政府劃定之。」分別為土地稅
    法第十四條、第二十二條第一項、第二項、土地稅法施行細則第二十三條及平均
    地權條例施行細則第三十六條所規定。又「一、本條第一項所稱『公共設施尚未
    完竣』，指道路、自來水、排水系統、電力四項中任何一項尚未建設完竣者即屬
    之。至其土地究作何種用地使用不屬認定要件。二、本條第二項所稱『計畫道路
    』，以寬度六公尺以上（包括六公尺）之計畫道路為準，與地籍是否分割無涉。
    三、本條第三項所稱『公共設施完竣之範圍』，在尚無細部計畫、都市○○○街
    廓或都市○○街廓顯屬特殊地區之深度，得由直轄市或縣（市）政府視實際情形
    劃定之。四、本條第三項所得『鄰接街廓』，應以依法發布都市計畫（包括細部
    計畫）之街廓為準，與地籍是否分割無涉。五、已劃為公共設施完竣之地區，嗣
    後實施改善或擴建公共設施之施工期間，不得改劃為未完竣地區。惟於劃定『公
    共設施完竣地區』時，該地區之改善或擴建工程正在進行中者，應不予劃定。」
    復為稅捐主管機關財政部七十八年二月二日台財稅第七八０六二四七五二號函檢
    附內政部訂定之「平均地權條例施行細則第三十六條補充規定」在案。
二、本件原告等以其所有坐落於台中市南區○○○○段二七一之六、之七地號土地，
    於民國八十九年前原係徵收田賦，嗣經被告所屬大智分處於八十九年起改課徵地
    價稅，原告等於九十一年三月十八日以系爭土地應屬公共設施尚未完竣地區為由
    ，申請改課田賦，經被告所屬大智分處九十一年四月十五日中市稅智分字第０九
    一０００三九一六號函復略謂：「˙˙˙該地屬公共設施完竣地區範圍，仍應課
    徵地價稅。」，否准原告所請。原告雖起訴主張，系爭土地目前作為農業用途種
    植蔬菜瓜果，又該土地面臨東、北、西均已開闢完成，南面計畫道路雖可通貨車
    ，但尚未開闢完成，隔有他人土地方能到達上開計畫道路，且本計畫道路東邊有
    一大截尚未開闢打通，依據內政部八十八年十二月二十日台（８８）內地字第八
    八一五一八八號函規定，如對象地與同街廓已通貨車之計畫道路因無既成道路或
    隔有他人土地無從通達，且其同街廓之計畫道路部分尚未開闢者，不得逕依同條
    文第三項規定劃為公共設施完竣地區，是原告等所有之系爭土地，應符合土地稅
    法第二十二第一項第二款規定，公共設施尚未完成前，仍作農業用地使用者，徵
    收田賦之規定云云。
三、惟查本件原告所有坐落於台中市南區○○○○段二七一之六、之七地號土地，經
    台中市都市計劃土地使用分區於八十七年十一月十六日編定為第三種住宅區，其
    於八十九年前原係徵收田賦，嗣經被告所屬大智分處於八十九年起改課徵地價稅
    確定，其八十九年度地價稅並經原告繳畢，為原告所自承。嗣原告等於九十一年
    三月十八日以系爭土地屬公共設施尚未完竣仍作農業使用為由，向被告申請改課
    田賦，經被告接獲原告申請後，依平均地權條例施行細則第二條第四款規定，函
    詢公共設施完竣地區範圍勘定之業務主管機關台中市政府工務局，經該局以九十
    一年四月十一日中工發字第０九一０００一三六九號函復以：「該土地街廓之北
    、東、西面計劃道路皆已開闢完成，且南面道路經現場勘查結果亦已達六公尺，
    依平均地權條例施行細則第三十六條規定，屬公共設施完竣地區範圍。」，被告
    據此勘查結果，乃否准原告等之申請。原告就該否准處分提起訴願，於訴願審議
    過程中，經訴願決定機關台中市政府訴願審議委員會函請原告等於九十一年九月
    二十四日到場陳述意見，並經被告會同台中市政府工務、地政及法制單位於九十
    一年十月十一日至系爭土地會勘，經實際會勘結果，系爭南區○○○段二七一之
    六、二七一之七地號土地上，目前零星種植一些蔬菜、瓜果類植物，並於西南角
    落建有一棟二層樓鐵皮房舍，基地北、東、西面計劃道路業已開闢完成，南面道
    路雖未完全開闢，但相鄰該二筆土地南側之十二米計劃道路退縮水溝用地後，柏
    油路面已舖設完成，路面寬度約十一公尺，並於路旁設有路燈二盞，基地與南側
    道路間有部分路面為土石覆蓋，但路面皆已舖設柏油可供通行，並非隔有他人土
    地無從通達等情，上揭事實有台中市政府工務局九十一年四月十一日中工發字第
    ０九一０００一三六九號函、台中市政府九十一年九月十六日府法訴字第０九一
    ０一三七五０四號函、台中市政府訴願審議委員會九十一年十月十一日會勘紀錄
    及現場照片數禎附於原處分卷內可稽，是被告據以認定系爭二筆土地與內政部八
    十八年十二月二十日台八八內地字第八八一五一八八號函釋不得劃為公共設施完
    竣地區之情形不符，係屬公共設施已經完竣地區，所為認定並無違誤。且查原告
    等所有系爭二筆土地，其中二七六之七地號土地前於七十七年九月十六日分割出
    二七一之二０及二七一之二一地號土地於八十一年間售予訴外人楊得根、陳錦松
    二人，該二人復於八十二年間申請合併於二七二地號，並於八十三年經核發建物
    使用執照在案，有土地登記簿謄本附卷可稽，益證系爭土地並無依法限制建築或
    不能建築情事，是原告申請改課田賦，為被告所否准，核其處分，尚無違誤，訴
    願決定予以維持，亦無不合，原告訴請撤銷非有理由，應予駁回。兩造其餘陳述
    於本件判決結果不生影響，毋庸一一審究，併予敘明。
據上論結，本件原告之訴為無理由，爰依行政訴訟法第一百九十五條第一項後段、第
九十八條第三項前段、第一百零四條，民事訴訟法第八十五條第一項前段，判決如主
文。
中    華    民    國    九十二      年      四        月      九        日
                 臺 中 高 等 行 政 法 院   第 四 庭
                                審 判 長 法      官  沈  應  南
                                         法      官  許  武  峰
                                         法      官  黃  淑  玲
右正本證明與原本無異。
如不服本判決，應於判決送達後二十日內向本院提出上訴書狀，其未表明上訴理由者
，應於提起上訴後二十日內向本院提出上訴理由書（須依對造人數附具繕本）；如於
本判決宣示或公告後送達前提起上訴者，應於判決送達後二十日內補提上訴理由書（
須附繕本）。未表明上訴理由者，逕以裁定駁回。
提起上訴應預繳送達用雙掛號郵票拾份（每份三十四元)。
中    華    民    國    九十二      年      四        月      九        日
                                         法院書記官  黃  靜  華


司法院資訊處製作；財團法人民間司法改革基金會備份。
